臺灣高等法院民事判決
107年度重上字第581號
上  訴  人  吳福全（即吳福順之承受訴訟人）

            吳福春（即吳福順之承受訴訟人）

            吳秀金（即吳福順之承受訴訟人）

共      同
訴訟代理人  陳怡伶律師
複  代理人  姚盈如律師
上  訴  人  吳俊毅（即吳福順之承受訴訟人）

            吳福山（即吳福順之承受訴訟人）

被  上訴人  A01    
            陳○○    
共      同
訴訟代理人  吳上晃律師
上列當事人間請求侵權行為損害賠償事件，上訴人對於中華民國
107年6月29日臺灣新北地方法院106年度重訴字第1048號第一審
判決提起上訴，本院於109年5月27日言詞辯論終結，判決如下：
    主  文
上訴駁回。
第二審訴訟費用由上訴人連帶負擔。
    事實及理由
壹、程序方面：
一、本件上訴人己○○於民國108年3月16日死亡，其繼承人為丁○○
    、戊○○、甲○○、乙○○、丙○○，有繼承系統表、戶籍謄本在卷
    可稽（本院卷一第435至451頁）。丁○○、戊○○、甲○○業於10
    9年2月7日具狀聲明承受訴訟（本院卷一第455至456頁），
    乙○○、丙○○則經本院於109年4月17日依職權裁定命其等為己
    ○○之承受訴訟人，續行訴訟（本院卷四第171至172頁），合
    先敘明。
二、乙○○、丙○○經合法通知，未於言詞辯論期日到場，核無民事
    訴訟法第386條各款所列情形，爰依被上訴人之聲請，由其
    一造辯論而為判決。　
貳、實體方面：
一、上訴人主張：被上訴人A01於民國105年11月24日上午10時許
    ，騎乘車牌號碼000-000號普通重型機車，自新北市○○區○○
    街00巷0號前起駛，本應注意駕駛機動車輛不應逆向行駛，
    且並無不能注意之情事，竟逆向行駛，適己○○騎乘車牌號碼
    000-000號普通重型機車沿新北市新莊區中誠街53巷往復興
    路方向行駛，A01騎車不慎撞擊己○○，致使己○○人車倒地，
    受有急性缺血性腦中風、右側橈骨骨折等傷害。嗣己○○經高
    雄榮民總醫院屏東分院認定業已偏癱，終身無工作能力，且
    日常生活須他人看護。己○○因本件事故支出醫療費用、醫療
    用品、交通費，共計新臺幣（下同）20萬元，並受有自105
    年11月24日起至106年10月4日止之無法工作損失25萬8,333
    元；自105年11月24日起至106年10月4日止以每日2,000元計
    算之看護費用，及106年10月4日以後至己○○死亡之平均餘命
    17年96日，以半日1,200元計算之看護費用，共計598萬327
    元，另自106年10月4日起距己○○於65歲退休，尚有5年3個月
    ，以己○○於本件事故發生時每月工資2萬5,000元計算，勞動
    能力損失金額為136萬7,003元，並請求慰撫金82萬元，損害
    總金額為862萬5,663元，扣除強制汽車責任保險理賠金1萬1
    ,704元後為861萬3,959元。又A01於86年5月24日生，本件事
    故發生時尚未成年，被上訴人陳○○為A01之法定代理人。嗣
    己○○於108年3月16日死亡，由上訴人承受訴訟。爰依民法第
    184條第1項前段、第2項、第187條第1項、第193條第1項、
    第195條第1項前段規定，請求被上訴人連帶給付上訴人為86
    1萬3,959元，及加計自刑事附帶民事起訴狀繕本送達翌日即
    106年10月7日起算之法定遲延利息等語。（原審判決被上訴
    人應連帶給付上訴人21萬4,270元，及自106年10月7日起至
    清償日止，按週年利率5%計算之利息，而駁回上訴人其餘之
    訴，上訴人就其敗訴部分不服，提起上訴，至上訴人請求超
    逾上開部分、被上訴人敗訴部分，未據其等聲明不服，該部
    分非本院審理範圍）。並於本院聲明：㈠原判決關於駁回上
    訴人後開第2項之訴部分廢棄。㈡被上訴人應再連帶給付上訴
    人839萬9,689元，及自刑事附帶民事起訴狀繕本送達翌日即
    106年10月7日起至清償日止，按週年利率5%計算之利息。㈢
    願供擔保，請准宣告假執行。
二、被上訴人則以：己○○所受急性缺血性腦中風之傷害與本件事
    故並無相當因果關係，應係己○○自身病變所致，上訴人不得
    請求該部分損害賠償等語，資為抗辯。並於本院聲明：上訴
    駁回。
三、兩造不爭執事項：
  ㈠A01於105年11月24日上午10時許，騎乘車牌號碼000-000號普
    通重型機車，自新北市○○區○○街00巷0號前逆向行駛，適己○
    ○騎乘車牌號碼000-000號普通重型機車沿新北市新莊區中誠
    街53巷往復興路方向行駛，A01不慎與己○○發生碰撞，造成
    己○○受有右側橈骨骨折之傷害。
　㈡A01於本件事故發生時為未成年人，陳○○為A01之法定代理人
    。
四、上訴人主張A01於前揭時地逆向騎乘機車與己○○騎乘機車發
    生碰撞，致使己○○人車倒地，受有急性缺血性腦中風、右側
    橈骨骨折等傷害，陳○○於本件事故發生時為A01之法定代理
    人，扣除強制汽車責任保險理賠金1萬1,704元後，其得依侵
    權行為之法律關係，請求被上訴人連帶賠償861萬3,959元等
    語，惟被上訴人執前詞置辯。經查：
　㈠A01就本件事故之發生有無過失?己○○所受急性缺血性腦中風
    之傷害是否為本件事故所致?　
　⒈按因故意或過失，不法侵害他人之權利者，負損害賠償責任
    ，民法第184條第1項前段定有明文。次按機車行駛之車道，
    應依標誌或標線之規定行駛，道路交通安全規則第99條第1
    項定有明文。本件A01騎乘機車本應注意上開規定，並無不
    能注意之情事，竟逆向行駛與己○○騎乘機車發生碰撞，並致
    己○○受有右側橈骨骨折之傷害，為被上訴人所不爭。又A01
    因本件事故造成己○○受傷，經臺灣新北地方檢察署檢察官以
    106年度偵字第18544號過失傷害案件聲請簡易判決處刑，A0
    1與己○○於106年8月24日調解成立，約定民事損害賠償部分
    另依民事訴訟程序處理，因調解成立所為之給付，於民事損
    害賠償事件均不予扣抵，己○○因此撤回上開刑事案件告訴，
    經臺灣新北地方法院刑事庭以106年度交易字第194號判決該
    案公訴不受理，有臺灣新北地方檢察署檢察官106年度偵字
    第18544號聲請簡易判決處刑書、高榮屏東分院診斷證明書
    、106年度司附民移調字第829號調解筆錄在卷可稽（原法院
    106年度交簡附民字第105號卷第17至19、35至36頁），復經
    本院調取上開刑事案件卷宗查明屬實。足認A01騎乘機車疏
    未注意上開規定而逆向行駛，致己○○受有右側橈骨骨折之傷
    害，其就本件事故之發生自有過失，且該過失行為與己○○所
    受右側橈骨骨折之傷害有相當因果關係，A01對己○○所受上
    開傷害應負損害賠償責任。
　⒉上訴人雖主張己○○係因右側橈骨骨折併發脂肪栓塞症候群，
    導致急性缺血性中風，該項疾病亦係本件事故所致等語，並
    提出維基百科全書有關「中風」之網路文章、病理學參考用
    書、醫學百科「脂肪栓塞症候群」、「長骨」之網路文章、
    己○○於本件事故發生後至臺北醫院就診之急診、住院護理紀
    錄、財團法人保險事業發展中心編印之財產保險理賠爭議調
    處案件彙編之脂肪栓塞與血栓案例等件為證。然經原審向衛
    生福利部臺北醫院（下稱臺北醫院）函詢結果，該院函覆略
    以：己○○於105年11月24日因車禍右手腕疼痛至急診。X光檢
    查顯示右橈骨骨折先住進骨科病房。11月25日凌晨發生急性
    缺血性腦中風合併左側無力，會診神經內科後轉由神經內科
    後續治療，根據己○○臨床狀況無法判定腦中風是否因右側橈
    骨骨折所引起等語，有臺北醫院107年4月2日北醫歷字第OOO
    OOOOOOO號函在卷可稽（原法院106年度重訴字第1048號卷第
    227頁）。又經本院囑託長庚醫療財團法人長庚紀念醫院（
    下稱高雄長庚醫院）鑑定，認己○○車禍前之病史有高血壓和
    頸動脈粥狀硬化暨狹窄等症狀。直至目前，撞擊加速引發「
    不穩定的斑塊脫落之血栓栓塞」是否為促進因素，由於證明
    困難，且不在多數，故並沒有達到通說接受之程度。創傷產
    生頸動脈傷害導致缺血性腦中風，主要為血管受物理性傷害
    而產生血管病變，例如血管剝離。己○○之頸部動脈超音波檢
    查結果，並未發現有血管剝離情形，至於硬化部分，也只見
    有輕微平滑斑塊存在。由於腦中風為常見疾病，發生腦中風
    前民眾會將一些生活活動與腦中風產生聯繫，例如用力咳嗽
    、頭暈等。直至目前，促進因素中被證實與腦中風有可能相
    關者包括喝酒和感染，至於憤怒、暴飲暴食、情緒改變、突
    然身體姿勢改變、生日和心理壓力等是否為促進因素，雖然
    曾經有單一流行病學報告其相關性，事實上仍然沒有定論。
    己○○於抵達醫院時，外表並沒有記錄呈現恐慌、害怕表現，
    而其生理變化，包括血壓、心跳、呼吸、瞳孔大小、流汗等
    也無明顯壓力相關變化。本件無法判斷己○○因本件車禍身體
    受到撞擊、骨折、驚嚇等外力原因，加速引發不穩定的斑塊
    脫落之血栓栓塞、或橈骨骨折後之脂肪栓塞等促進因素，導
    致急性缺血腦中風。回顧整個事件過程和檢查結果，己○○所
    產生的缺血性腦中風事件，並無醫學證據顯示足以證明頸動
    脈粥樣硬化血栓脫落或右側橈骨骨折為促進因子等語，有高
    雄長庚醫院108年10月18日長庚院高字第OOOOOOOOOO號函及
    鑑定意見書在卷可憑（本院卷一第329至339頁）。再者，臺
    北醫院神經內科醫師即證人庚○○於本院證稱：沒有辦法判斷
    是車禍事件造成己○○斑塊掉落而造成中大腦動脈阻塞，己○○
    的住院紀錄上還可以行動自如，下午還有去抽菸，如果是車
    禍當下就發生血栓剝落，當時中風就會很明顯，左邊手腳就
    會癱瘓，但急診醫師是觀察到右手骨折，後來住院的中風是
    在左側。中風是瞬間血管阻塞，本件沒有中風前兆的紀錄等
    語（本院卷一第415頁）。則臺北醫院、高雄長庚醫院、證
    人庚○○根據己○○於本件事故發生後之急診、住院護理紀錄等
    一切情狀，仍無法判斷己○○之急性缺血性腦中風係因本件事
    故所導致或加速引發。而上訴人所提之維基百科全書有關「
    中風」之網路文章、病理學參考用書、醫學百科「脂肪栓塞
    症候群」、「長骨」之網路文章、財團法人保險事業發展中
    心編印之財產保險理賠爭議調處案件彙編之脂肪栓塞與血栓
    案例（原法院106年度重訴字第1048號卷第99至151、161至1
    69頁）均非就本件具體個案進行判斷，自不足以為有利於上
    訴人之認定。此外，本院於107年12月17日準備程序期日當
    庭勘驗本件事故發生時錄影光碟，經兩造確認A01與己○○各
    自騎乘之機車發生碰撞後，己○○旋即離開機車座墊，身體向
    前，並雙腳著地站起，身體並未跌倒在地，有該次準備程序
    筆錄、勘驗筆錄、事發經過照片等件在卷可佐（本院卷一第
    239至257、268至269頁），足見己○○之頭部或身體其他部位
    並未因本件事故受到直接劇烈撞擊。是上訴人主張本件事故
    造成己○○受有急性缺血性腦中風之傷害，尚乏所據，自難採
    信。
　㈡陳○○就本件事故應否負連帶賠償責任? 
　　按無行為能力人或限制行為能力人，不法侵害他人之權利者
    ，以行為時有識別能力為限，與其法定代理人連帶負損害賠
    償責任，民法第187條第1項前段定有明文。A01騎乘機車逆
    向行駛，以致己○○受有右側橈骨骨折之傷害，應負侵權行為
    損害賠償責任，已如前述。又A01係86年5月24日生，於本件
    事故發生即105年11月24日時尚未成年，為限制行為能力人
    ，陳○○於本件事發當時為A01之法定代理人，為被上訴人所
    不爭，依前揭規定，陳○○就本件事故應與A01對己○○負連帶
    賠償之責。
  ㈢上訴人得請求被上訴人連帶賠償之項目及金額若干?
　⒈按不法侵害他人之身體或健康者，對於被害人因此喪失或減
    少勞動能力或增加生活上之需要時，應負損害賠償責任。不
    法侵害他人之身體、健康、名譽、自由、信用、隱私、貞操
    ，或不法侵害其他人格法益而情節重大者，被害人雖非財產
    上之損害，亦得請求賠償相當之金額。民法第193條第1 項
    、第195條第1項前段定有明文。
　⒉上訴人得請求被上訴人連帶賠償之項目及金額審酌如下：　
　⑴醫療費用、醫療用品、交通費部分：
    上訴人固主張己○○自105年11月24日起至今支出醫療費用、
    醫療用品、交通費共20萬元等語。惟本件事故僅造成己○○受
    有右側橈骨骨折之損害，已如前述。上訴人請求己○○因右側
    橈骨骨折之傷害所支出105年11月25日急診醫療費用250元、
    105年12月23日住院醫療費用4,594元、105年12月26日骨科
    醫療費用130元，105年12月26日、12月28日救護車費用各3,
    000元，共計1萬974元，已據提出臺北醫院、高榮屏東分院
    之醫療費用收據、泰安救護車事業有限公司之免用統一發票
    收據為證（原法院106年度重訴字第1048號卷第193至195頁
    ），且為被上訴人所不爭，則上訴人請求上開醫療及救護車
    費用1萬974元，核屬有據。至上訴人所提高雄榮民總醫院屏
    東分院、衛生福利部屏東醫院之醫療費用收據等件（原法院
    106年度重訴字第1048卷第279至288頁），復健科就診時間
    為106年5月至107年7月，距本件事故發生已逾半年，其餘就
    診科別分別為眼科、精神科等，均難認係本件事故造成己○○
    受有右側橈骨骨折之傷害所需必要醫療費用，自難准許。此
    外，上訴人對於醫療用品支出費用部分並未提出相關單據以
    供本院參酌。是上訴人請求被上訴人連帶賠償醫療及救護車
    費用1萬974元，為有理由，應予准許，逾此範圍之請求，則
    無理由。
　⑵工作損失部分：
　　上訴人雖主張己○○平日以清潔、搬運重物為業，每月薪資2
    萬5,000元，因本件事故無法工作，醫囑記載己○○自106年7
    月4日起，尚需再休養3個月，則己○○自105年11月24日起至1
    06年10月4日止，期間為10個月又10日，不能工作損失共25
    萬8,333元等語，並提出高榮屏東分院之診斷證明書、己○○
    設於聯邦銀行中港簡易分行薪資轉帳存摺節本為證（原法院
    106年度交簡附民字第105號卷第19頁、原法院106年度重訴
    字第1048號卷第203至207頁）。然若單指橈骨骨折，己○○需
    休養3個月始能恢復工作能力，已據原審向臺北醫院函查屬
    實，並有該院107年5月29日北醫歷字第OOOOOOOOOO號函在卷
    可稽（原法院106年度重訴字第1048號卷第297頁），故上訴
    人請求被上訴人連帶賠償己○○因右側橈骨骨折而須休養3個
    月之無法工作損失，核屬有據。至高榮屏東分院之診斷證明
    書雖記載己○○自106年7月4日起需再休養3個月等語（原法院
    106年度交簡附民字第105號卷第19頁），然觀諸該診斷證明
    書記載，己○○當時病名為腦中風、右側橈骨遠端骨折，而本
    件事故僅造成己○○受有右側橈骨骨折之傷害，已如前述，故
    上訴人以上開高榮屏東分院之診斷證明書主張被上訴人須連
    帶賠償己○○自105年11月24日起至106年10月4日止無法工作
    之損失，即非可採。又己○○於本件事故發生前每月薪資為2
    萬5,000元，為被上訴人所不爭，且有己○○之薪資轉帳存摺
    節本在卷可佐（原法院106年度重訴字第1048號卷第203至20
    7頁）。是上訴人請求被上訴人連帶賠償3個月之無法工作損
    失，共計7萬5,000元（25,000元X3月=75,000元），為有理
    由，應予准許，逾此範圍之請求，則無理由。
  ⑶看護費用部分：
    上訴人主張己○○自105年11月24日起至106年10月4日止，須
    專人看護，以每日2,000元計算，須支出看護費用63萬元。
    又依高榮屏東分院之診斷證明書所載，己○○終身日常生活需
    要他人協助，以男性平均死亡年齡為77歲，己○○於106年10
    月4日為59歲又269日，尚有餘命17年96日，以半日看護費用
    1,200元計算，再以霍夫曼係數扣除期間利息，此部分所需
    看護費用535萬327元，以上合計看護費用598萬327元等語。
    惟己○○所受急性缺血性腦中風之傷害非本件事故所致，上訴
    人不得請求被上訴人就該部分傷害負損害賠償責任，已如前
    述。參以己○○於本件事故發生即105年11月24日起至同年12
    月23日止在臺北醫院住院期間共30日，有臺北醫院出院病歷
    摘要在卷可稽（本院卷一第133頁），上訴人請求被上訴人
    連帶賠償30日住院看護費用，亦為被上訴人所不爭（本院卷
    一第521頁）。又依上訴人所提看護費用單據所示，每日看
    護費用為2,000元（原法院106年度重訴字第1048號卷第197
    頁），則上訴人請求被上訴人連帶賠償看護費用6萬元（2,0
    00元X30日=60,000元），為有理由，逾此範圍之請求，則無
    理由。
  ⑷勞動能力損失部分：
    上訴人主張己○○因本件事故受有急性缺血性腦中風之傷害，
    經醫師評估偏癱而終身無工作能力，請求勞動能力損失136
    萬7,003元等語。惟己○○所受急性缺血性腦中風之傷害與本
    件事故並無相當因果關係，已如前述。上訴人復未舉證證明
    己○○因本件事故所受右側橈骨骨折之傷害而有勞動能力減損
    之情事。是上訴人據此請求被上訴人連帶賠償勞動能力損失
    136萬7,003元，核屬無據。
　⑸慰撫金部分：
　　按不法侵害他人之人格權，被害人受有非財產上損害，請求
    加害人賠償相當金額之慰撫金時，法院對於慰撫金之量定，
    應斟酌實際加害情形、所造成之影響、被害人痛苦之程度、
    兩造之身分地位經濟情形及其他各種狀況，以核定相當之數
    額。上訴人固主張己○○於本件事故發生前工作穩定、生活自
    給自足，因本件事故引起急性缺血性腦中風而偏癱無法工作
    ，日常生活需他人照顧，精神上受有重大損害，故請求慰撫
    金82萬元等語。惟己○○所受急性缺血性腦中風以致偏癱之傷
    害與本件事故並無相當因果關係，已如前述，該部分傷害不
    在本件慰撫金審酌範圍內。又本件事故造成己○○受有右側橈
    骨骨折之傷害，精神上自受有痛苦，上訴人依民法第195條
    第1項前段規定，請求被上訴人連帶賠償慰撫金，應屬有據
    。而己○○係47年1月9日生，高中畢業，本件事故發生即105
    年11月24日時已年滿58歲，原擔任保全及清潔人員，每月薪
    資2萬5,000元、名下無其他財產，而A01為五專畢業，名下
    無其他財產，陳○○為大學畢業、任職於台灣美光晶圓科技股
    份有限公司，名下財產總額約198萬元，有稅務電子閘門財
    產所得調件明細表附卷可稽。原審審酌上情及兩造之身分、
    地位、經濟能力、己○○所受傷害、A01過失程度等一切情狀
    ，認上訴人得請求之慰撫金以8萬元為適當，並無不合，逾
    此範圍之請求，則屬無據。
  ⑹綜上，上訴人得請求被上訴人連帶賠償己○○因本件事故所受
    右側橈骨骨折之損害賠償為醫療及救護車費用1萬974元、工
    作損失7萬5,000元、看護費用6萬元、慰撫金8萬元，共計22
    萬5,974元。
  ㈣按保險人依強制汽車責任保險法規定所為之保險給付，視為
    被保險人損害賠償金額之一部分，被保險人受賠償請求時，
    得扣除之，強制汽車責任保險法第32條定有明文。查己○○已
    領取強制汽車責任保險理賠金1萬1,704元，有富邦產物保險
    股份有限公司客戶服務二部106年5月2日富保客服二部字第0
    16號簡函在卷可稽（原法院106年度重訴字第1048號卷第209
    頁），經扣除後，被上訴人尚應連帶給付上訴人21萬4,270
    元（225,974元-11,704元=214,270元）。
五、從而，上訴人依侵權行為之法律關係，請求被上訴人連帶給
    付上訴人21萬4,270元，及自刑事附帶民事起訴狀繕本送達
    翌日即106年10月7日（原法院106年度重訴字第1048號卷第1
    85頁）起至清償日止，按週年利率5%計算之利息，為有理由
    ，應予准許，逾此範圍之請求，則無理由，不應准許。原審
    就超過上開應予准許其中839萬9,689元本息部分，為上訴人
    敗訴之判決，並無不合。上訴意旨指摘原判決此部分不當，
    求予廢棄改判，為無理由，應駁回其上訴。
六、本件事證已臻明確，兩造其餘攻擊防禦方法及所提證據，經
    審酌，核與本件判決結果不生影響，爰不再逐一論列，附此
    敘明。
七、據上論結，本件上訴為無理由，依民事訴訟法第449條第1項
    、第85條第2項、第463條、第385條第1項前段，判決如主文
    。
中　　華　　民　　國　　109 　年　　6 　　月　　24　　日
                    民事第十二庭 
                        審判長法  官  陳秀貞
                              法  官  蔡世芳
                              法  官  林哲賢
正本係照原本作成。
如不服本判決，應於收受送達後20日內向本院提出上訴書狀，其
未表明上訴理由者，應於提出上訴後20日內向本院補提理由書狀
（均須按他造當事人之人數附繕本）上訴時應提出委任律師或具
有律師資格之人之委任狀；委任有律師資格者，另應附具律師資
格證書及釋明委任人與受任人有民事訴訟法第466 條之1第1項但
書或第2項（詳附註）所定關係之釋明文書影本。如委任律師提
起上訴者，應一併繳納上訴審裁判費。
中　　華　　民　　國　　109 　年　　6 　　月　　24　　日

　　　　　　　　　　　　　    書記官  陳盈真
附註：
民事訴訟法第466條之1（第1項、第2項）：
對於第二審判決上訴，上訴人應委任律師為訴訟代理人。但上訴
人或其法定代理人具有律師資格者，不在此限。
上訴人之配偶、三親等內之血親、二親等內之姻親，或上訴人為
法人、中央或地方機關時，其所屬專任人員具有律師資格並經法
院認為適當者，亦得為第三審訴訟代理人。